【裁判字號】    99,上訴,263
【裁判日期】    990323
【裁判案由】    殺人未遂
【裁判全文】
臺灣高等法院高雄分院刑事判決         99年度上訴字第263號
上  訴  人  臺灣高雄地方法院檢察署檢察官
上  訴  人
即  被  告  甲○○
指定辯護人  本院公設辯護人  孫妙岑
上列上訴人因被告殺人未遂案件，不服臺灣高雄地方法院98年度
訴字第1504號中華民國98年12月16日第一審判決（起訴案號：臺
灣高雄地方法院檢察署98年度偵字第23803 號），提起上訴，本
院判決如下：
     主  文
上訴駁回。
     事  實
一、甲○○於民國98年8 月11日下午5 時20分許，聽聞其住處附
    近址設高雄市○○區○○街36號之「阿霞小吃」店內有歌唱
    聲而入內，見與其同住於鄰近社區內之乙○○與友人劉振瑞
    在店內唱歌、喝酒，甲○○遂要求乙○○請其喝酒，經乙○
    ○拒絕，甲○○因而不悅，竟基於傷害他人身體之犯意，隨
    手拿起店內砧板處之菜刀1 把，自乙○○側後方朝其左耳、
    左頸部位砍下，乙○○因在唱歌未注意閃避而遭砍傷，受有
    左頸8 ×4 公分撕裂傷、左耳5 ×1 公分皮膚缺損之傷害，
    甲○○復承上開同一之傷害犯意，接續持該菜刀朝乙○○揮
    砍2 刀，幸經乙○○持店內板凳加以抵擋，而未造成乙○○
    其他傷害，甲○○見狀即將該菜刀丟於店內而快步走出店外
    。此時在店外之該店負責人高吳美霞，因聽聞店內有菜刀丟
    擲之碰撞聲，並見甲○○步出店外時口中唸唸有詞，隨即又
    見乙○○走出店外時頸部有出血情形，旋即報警並與劉振瑞
    協助將乙○○送醫急救。嗣經警方到場處理，且據高吳美霞
    指認後，於同日下午5 時27分許，循線在該店附近之公園內
    逮捕甲○○。
二、案經乙○○訴由高雄市政府警察局小港分局移送臺灣高雄地
    方法院檢察署檢察官偵查起訴。
     理  由
一、程序部分：
(一)、按提起上訴，應自判決送達後10日內為之，刑事訴訟法第34
    9 條定有明文。本件上訴人即被告甲○○係於民國98年12月
    24日收受原審法院判決之送達，有原審送達證書可查（見原
    審卷第79頁），茲竟遲至99年1 月6 日始向臺灣高雄第二監
    獄提出上訴狀（見本院卷第6-8 頁），已逾10日期間，按之
    上開規定，顯屬違背法律上之程式。從而，本件關於被告上
    訴部分，應由本院依同法第367 條前段規定，判決如主文。
(二)、證據能力：
 1、證人高吳美霞警詢陳述，其性質雖屬傳聞證據，惟檢察官、
    被告、辯護人已於本院審理調查上開筆錄予以提示並告以要
    旨時，由檢察官、被告、辯護人表示意見，當事人或辯護人
    已知上述筆錄乃傳聞證據，而就此證據能力均表示無意見，
    即同意作為證據，且本院審酌上開筆錄作成時，證人係案發
    小吃店負責人，且由其報警處理，對於被告及告訴人雙方較
    不受人情施壓或干擾，亦無不當取供之情形，其陳述係出於
    真意之信用性獲得確切保障，認以之作為本案證據亦屬適當
    ，依刑事訴訟法第159 條之5 第1 項規定，自得為證據。
 2、證人即告訴人乙○○於偵查中經具結之陳述，並未曾提及檢
    察官在偵查時有不法取供之情形，且亦無證據足以證明證人
    上開陳述有顯不可信之情況，證人於原審復已到庭接受詰問
    ，足可認定業已保障被告詰問權，依刑事訴訟法第159 條之
    1 第2 項規定，自得為證據。
 3、後述引用之其他卷附書證，而屬於書面之傳聞證據部分，因
    檢察官、被告、辯護人於本院審理調查上開書證予以提示並
    告以要旨時，由檢察官、被告、辯護人表示意見，當事人、
    辯護人已知此等書證乃傳聞證據，而就此證據能力均表示無
    意見，亦未聲明異議，即視為同意作為證據，且本院審酌該
    書證作成時之客觀情狀，並無證據證明此等書證有何遭變造
    或偽造情事，認為以之作為本件論証之證據，均與待證事實
    具有關聯性，作為本案之證據亦屬適當，依刑事訴訟法第15
    9 條之5 第1 項規定，均認得為證據。
二、訊據被告甲○○雖坦承於上開時、地，有持上開菜刀傷及告
    訴人即證人乙○○等情，惟否認上開傷害犯行，辯稱：當時
    告訴人先拿麥克風攻擊伊，伊為自衛才隨手拿起店內菜刀揮
    去，想要打掉麥克風，因告訴人閃躲，才不小心砍到告訴人
    的脖子及耳朵，伊並無故意傷害告訴人之犯意云云。經查：
(一)、證人即告訴人乙○○於偵查及原審均具結指證：98年8 月11
    日伊與劉振瑞在高雄市○○區○○街36號之「阿霞小吃」店
    內唱歌，被告進來表示要求伊請其唱歌，伊表示不要，後被
    告站在伊側後方，伊當時拿著麥克風在唱歌，並沒有拿麥克
    風攻擊被告，也沒有看見被告進來店內的時候有無拿著菜刀
    ，後來被告突然拿菜刀向伊砍來，第1 刀沒有注意到，所以
    被揮到脖子及耳朵，第2 、3 刀伊用板凳擋開，砍完3 刀之
    後被告就自行離去，並向伊表示下次不要再來這裡唱歌等語
    （偵卷第84-85 頁、原審卷第34-38 頁），又告訴人於98年
    8 月11日下午5 時42分至高雄市立小港醫院急診就診時，確
    受有左頸8 ×4 公分撕裂傷、左耳5 ×1 公分皮膚缺損之傷
    害，有該院所出具之診字第0980811143號診斷證明書及該院
    98年9 月11日高醫港密字第0980001364號函暨所附告訴人病
    況說明及病歷各1 份、告訴人於上開醫院就診時之照片2 張
    （偵卷第21、30、56-66 頁）及扣案之菜刀1 把在卷可查。
(二)、案發當時在場之證人劉振瑞於原審具結證述：98年8 月11日
    下午伊與告訴人在「阿霞小吃」店內喝酒、唱歌，被告在案
    發前數分鐘獨自進入店內，當時告訴人站著唱歌，伊坐在椅
    子上喝酒，轉頭看到被告突然自伊後面用手揮擊告訴人後，
    伊就看見告訴人用手按著脖子，且告訴人手上有血，隨後被
    告走出店外，店家就打電話報案，沒有注意到被告揮擊告訴
    人時手上有無拿東西，也沒有注意到告訴人有拿麥克風打被
    告，但有看到警察拿菜刀問高吳美霞問題等語（原審卷第41
    -45 頁），又證人高吳美霞（小吃店負責人）於警詢陳稱：
    告訴人與劉振瑞於98年8 月11日下午4 時許進入伊店內喝酒
    聊天，伊當時在店外，被告約於同日下午5 時20分許進入店
    內，過一會伊就聽到菜刀丟下時所發出「碰」的一聲，並見
    到被告邊罵三字經邊很快地走出店外，伊起身後看見店內之
    菜刀被丟在菜板旁邊，因為當時只有被告一人走出店外，故
    伊認為菜刀是被告丟的，並因而發出碰撞聲，後來告訴人手
    按著脖子走出店外，伊發現告訴人血從脖子上流下來，店外
    柏油路地面也有告訴人的血跡等語（偵卷第13-14 頁），足
    見證人劉振瑞、高吳美霞就被告於上開時、地，確有揮擊告
    訴人，告訴人隨即以手按住脖子，有受傷而流血，被告步出
    小吃店時，並將菜刀丟置於現場等情，均與告訴人所述大致
    相符。再證人劉振瑞於原審具結所證「當時店內現場有多把
    塑膠椅」（原審卷第42-43 頁），亦與事發現場照片相符（
    偵卷第28頁），而一般市面之小吃店所使用之該種塑膠椅均
    屬甚輕之物，是告訴人所述其係隨手拾起該椅抵擋被告之揮
    砍，亦非難以想像之事，是告訴人所證上情，並無與證人劉
    振瑞、高吳美霞所證情節未合之處，在客觀情形上亦與常理
    相符，自可採信。
(三)、被告甲○○雖以前詞置辯，惟被告於偵查中先供：因為告訴
    人乙○○追伊，伊害怕就直接亂砍，因此才砍到告訴人頸部
    等語（偵卷第42-43 頁），嗣於原審羈押訊問時則稱：告訴
    人拿麥克風敲伊頭，伊就拿起該小吃店的菜刀砍他等語（聲
    羈卷第4 頁），而於嗣後偵查時復陳：是告訴人先拿麥克風
    還有用拳頭一直打伊等語（偵卷第82頁），則被告就告訴人
    對其進行攻擊方式之供述，究係使用麥克風敲擊、或係追打
    ，又有無使用拳頭攻擊等情，被告前後所供已有不符；另被
    告於警詢所供：伊以右手高舉菜刀朝告訴人脖子或肩膀部位
    砍去等語（偵卷第6-7 頁），亦與其於原審所辯係朝告訴人
    的手部揮去欲將告訴人手中之麥克風打掉云云（見原審卷第
    32頁），前後所述亦有出入，是被告所辯自難遽信。又一般
    手持麥克風縱屬金屬製品，至多亦僅係一長約20公分、且前
    端收音處為圓形之棒狀物體，並非邊緣尖銳而易於致人於傷
    之物，是縱如被告所辯，告訴人確持麥克風敲打被告，而使
    被告基於本能反應進行防衛動作，亦僅需徒手隔擋即可達成
    防衛之目的，然被告當時卻捨此不為，反持菜刀相向，且進
    而朝告訴人耳、頸部揮砍；再觀諸告訴人就醫之上開診斷證
    明書，告訴人受傷均在耳、頸部，其手部則無傷勢，縱如被
    告所稱「其為打掉告訴人手中麥克風，始持菜刀向告訴人手
    部揮砍」為真，則考量一般正常之人手部均有一定長度、告
    訴人並以麥克風些微延長手部所及範圍之情形下，若被告係
    持菜刀針對告訴人手中之麥克風揮砍，而告訴人以手持麥克
    風向被告進行敲擊之時，甚難想像被告竟能在未使告訴人手
    部受有傷害之情形下，反使告訴人距離手部較遠之左側頸部
    及左耳受有本件傷害。足徵被告所辯上情，亦與客觀事實不
    符。
(四)、被告甲○○又辯「其確遭告訴人乙○○以麥克風敲打，且當
    日伊有喝酒，可能因為酒精作祟，比較遲鈍」云云，並以卷
    附之酒測紀錄單及其受傷照片為證（偵卷第26、29頁）。惟
    依上述照片顯示，被告額頭當時雖有受傷之情狀，然除被告
    所述外，別無其他積極證據足證該傷勢與告訴人確有關連，
    何況如上所述，告訴人於遭被告持刀砍傷後曾以板凳抵抗，
    亦可能係此時造成被告上述之傷。從而，被告主張「其先遭
    告訴人以麥克風敲打」等語，自難證實而佐為有利於被告之
    認定；又按一般人對於酒精之耐受度，本依個人體質或是否
    有酗酒習慣而有所不同，尚難一概而論，被告雖於行為後之
    當日下午5 時46分許，經檢測其呼氣中酒精濃度達每公升0.
    81毫克（參上述酒測紀錄單），惟其於警詢、偵查、原審，
    對於本件事發過程雖有前述前後供述不一之情，但對於「伊
    當日進入小吃店內之原因係因聽聞有人在內唱歌」、「伊確
    實有要求告訴人請喝酒」、「伊有持菜刀砍傷告訴人」、「
    菜刀係伊於小吃店內所拿取」等過程均能清楚供述，顯然其
    行為時對周遭情狀之判斷及認知，與一般常人並無不同，又
    證人乙○○於原審亦證：被告走出店外時，曾表示「為何要
    報警」（原審卷第37、40頁）等情，足見被告行為當時除能
    清晰辨識周遭外在事實，且亦知悉自身行為確屬違法，始對
    「報警」一事有所不滿，自難認被告於上開傷害行為時，有
    何辨識能力降低或喪失之情形。
(五)、按刑法上殺人罪與傷害罪之區別，本視加害人有無殺意為斷
    ，被害人所受之傷害程度，固不能據為認定有無殺意之唯一
    標準，但加害人之下手情形如何，於審究犯意方面，仍不失
    為重要參考資料（最高法院20年非字第104 號判例參照）；
    。又按殺人與傷害人致死之區別，應以有無殺意為斷，其受
    傷之多寡，及是否為致命部位，有時雖可藉為認定有無殺意
    之心證，究不能據為絕對標準（最高法院18年上字第130 、
    1309號判例參照）。是殺人罪與傷害罪主要區別，乃視加害
    人有無殺意為斷，而傷害部位是否為致命、重要部位，尚非
    認定殺意之絕對標準。公訴人起訴及本件上訴意旨，雖均以
    被告甲○○持金屬製成、質地堅硬且刀鋒銳利之菜刀揮砍告
    訴人即證人乙○○之頸部，係有動脈血管組織之身體脆弱要
    害部位，被告上開行為極可能使告訴人大量出血導致失血過
    多休克死亡，且自告訴人之傷勢觀之，被告下手之重、用力
    甚猛，且依告訴人就醫時之病況說明，告訴人傷勢已達若未
    即時處置，恐有出血性休克危險之程度，足認被告可預見告
    訴人可能因而死亡，竟仍持刀揮砍告訴人，因認被告確有殺
    人之間接故意（不確定故意）等語。惟：
 1、證人乙○○於原審具結證稱：被告與伊為相識數十年之鄰居
    關係，平時雖有零星糾紛，惟並無深仇大恨，當日可能是被
    告看到伊有請劉振瑞唱歌，沒有請他，所以才動手等語（原
    審卷第36、40頁），是被告與告訴人平日既無重大仇恨，當
    日被告犯罪之動機亦僅因告訴人拒絕請被告唱歌此一單純日
    常娛樂之事，尚難認被告僅因此等細故，即能萌生殺人之犯
    意。
 2、證人乙○○於偵查具結證稱：被告揮砍時只有說你下次再來
    這裡會倒楣（偵卷第85頁），嗣於原審亦證：被告共砍3 刀
    ，第1 刀伊沒有注意到，所以被揮到脖子及耳朵，第2 、3
    刀伊用板凳擋開，砍完3 刀之後被告就自行離去，並向伊表
    示下次不要再來這裡唱歌等語（原審卷第35、38頁），若被
    告確對於告訴人可能因其行為而死亡等情有所預見，並進而
    動手實行，本應於認知告訴人僅持有塑膠椅足供抵抗之狀況
    下，持續揮砍以達其目的，當無未經他人阻止即自行停止揮
    砍動作之理，且被告既於當場對告訴人表示「下次再來會倒
    楣」、「下次不要再來」等語，顯然於其認知上，告訴人並
    不致因其揮砍行為而死亡，否則當不致於行兇後即為如此之
    表示。
 3、告訴人乙○○於當日送醫後，雖傷勢已達於若未即時處置恐
    有出血性休克危險之程度，有卷附高雄市立小港醫院之就醫
    病況說明可查，惟此僅足以說明告訴人於送醫時之傷勢有一
    定程度之嚴重性，且該病況說明亦陳「乙○○當時意識狀況
    清醒且生命徵象穩定」等語明確（偵卷第57頁），自無從以
    此遽認被告於上開行為時，即有殺人之不確定故意，且證人
    乙○○亦於原審具結證實：當時去急診後，第2 天進行手術
    ，有進加護病房，但沒有發病危通知（原審卷第39頁）等情
    ，故告訴人並未因被告上開行為造成立即死亡之危險。是公
    訴人所陳上開事證，均不足以認定被告確有殺害告訴人之直
    接故意或間接故意。
(六)、綜上所述，被告甲○○所辯上情，均屬推諉卸責之詞，不足
    採信。本件事證明確，被告上開傷害犯行，堪以認定。
三、告訴人即證人乙○○於偵查、原審就其傷勢復原情形證稱：
    左耳被削掉一塊，摸起來麻麻的沒有知覺，沒有其他後遺症
    ；現在脖子麻麻的，轉動時比較不靈活、聽力有雜音，比較
    差一點等語（偵卷第85頁、原審卷第40頁），足徵告訴人上
    開傷勢程度，尚與刑法第10條第4 項第2 、6 款之「毀敗或
    嚴重減損一耳聽能」或「已生其他於身體或健康有重大不治
    或難治之傷害」等重傷害情形不符，故核被告甲○○所為上
    情，係犯刑法第277 條第1 項之普通傷害罪。而公訴人所認
    被告涉犯刑法第271 條第2 項、第1 項之殺人未遂罪部分，
    尚有未合（如上所述），惟起訴之基本社會事實同一，法院
    自得變更起訴法條審理之。又被告持菜刀朝告訴人揮砍3 刀
    ，第1刀 即造成上開傷勢，而後2 刀因告訴人抵擋而未再造
    成傷勢，惟其3 次揮砍之行為，均係於密接之時間、地點，
    侵害同一身體法益，是各行為之獨立性極為薄弱，應認屬基
    於同一傷害之接續行為，應論以傷害一罪。至於警方雖於「
    阿霞小吃」店附近公園查獲被告，惟本件係證人高吳美霞報
    警，且被告行為後在店外亦有表示「為何報警」（如上所述
    ），顯徵被告對於證人高吳美霞報警之舉有所不滿，而無向
    警自首之意願，自與刑法第62條規定自首要件不符，併此敘
    明。
四、原審認被告甲○○罪證明確，因而適用刑事訴訟法第300 條
    ，刑法第277 條第1 項，刑法施行法第1 條之1 等規定，並
    審酌被告與告訴人乙○○為舊識，僅因未得告訴人同意請客
    喝酒之細故，竟即率爾為本件傷害犯行，且所持用之工具為
    極易對他人產生嚴重傷害之菜刀，並使告訴人受有上開左頸
    、左耳等處傷害之犯罪手段及情節，被告自92年間迄今，已
    有多次因違反保護令、傷害、竊盜、恐嚇等犯行經科刑之紀
    錄（參臺灣高等法院被告前案紀錄表），足見其素行不良，
    且前科多屬暴力犯罪，再被告犯後飾詞脫免罪責，未見其確
    實表達悔悟之意等一切具體情狀，量處有期徒刑1 年6 月；
    並敘明扣案之菜刀1 把係證人高吳美霞所有，而非被告所有
    一節，業經被告於警詢供承，並經證人高吳美霞於警詢陳明
    （偵卷第7 、12頁），核與刑法第38條第3 項之要件不符，
    爰不另予宣告沒收。經核原審上開認事用法，核無不合，量
    刑亦屬允當。原審公訴人仍執起訴所據上情，而認被告所為
    確有殺人不確定之故意等語，指摘原判決不當，並無理由（
    如上所述），本件關於原審公訴人上訴部分，應予駁回。
據上論斷，依刑事訴訟法第367 條前段、第368 條，判決如主文
。
本案經檢察官許美女到庭執行職務。
中    華    民    國     99    年    3    月    23    日
                  刑事第三庭    審判長法  官  莊崑山
                                      法  官  唐照明
                                      法  官  張意聰
以上正本證明與原本無異。
本件判決被告不得上訴。
檢察官如不服本判決應於收受本判決後10日內向本院提出上訴書
狀，其未敘述上訴理由者，並得於提起上訴後10日內向本院補提
理由書狀（均須按他造當事人之人數附繕本）「切勿逕送上級法
院」。
中    華    民    國    99    年    3     月    23    日
                                      書記官  陳金卿
附錄本判決論罪科刑法條：
中華民國刑法第277條第1項
傷害人之身體或健康者，處3 年以下有期徒刑、拘役或1 千元以
下罰金。

司法院資訊處製作；財團法人民間司法改革基金會備份。
